【裁判字號】    97,消債更,658
【裁判日期】    980602
【裁判案由】    更生事件
【裁判全文】
臺灣臺南地方法院民事裁定           97年度消債更字第658號
聲  請  人
即  債務人  丁○○
代  理  人  吳政遇律師
上列當事人因消費者債務清理事件聲請更生，本院裁定如下：
    主  文
債務人丁○○自中華民國九十八年六月二日上午十時起開始更生
程序，並命司法事務官進行本件更生程序。
    理  由
一、聲請意旨略以：聲請人即債務人丁○○之債務總額未逾新臺
    幣（下同）1,200萬元，復未經法院裁定開始清算程序或宣
    告破產，前曾於民國95年4月間與債權金融機構成立債務協
    商，約定每月須償還10,172元，然聲請人收入並不豐，平日
    係在高雄縣大湖、路竹等夜市擺攤作生意，每月僅賺約2萬
    元，惟聲請人需支應日常家用及子女之花費，每月尚須繳納
    房屋貸款約7,000元、汽車貸款及私人借款，每月利息約5,0
    00元，實難負擔前述債務，而聲請人之岳母於96年1月間去
    世，岳母去世前之部分醫療費用及喪葬費等，均由聲請人及
    配偶戊○○負擔。96年中旬起，原物料大幅漲價，聲請人進
    貨成本大增、油料大漲，因聲請人須以車輛載運物品至外縣
    市販賣，成本增加，導致利潤縮水，撐至今年年初，已無力
    再繳納前述協商金額，因而毀諾，聲請人並非主觀上惡意不
    履行協商條件，實係客觀上確有不可歸責於己之事由，為此
    ，依消費者債務清理條例提出更生之聲請等語。
二、按本條例所稱消費者，指五年內未從事營業活動或從事小規
    模營業活動之自然人。前項小規模營業指營業額平均每月新
    臺幣二十萬元以下者。債務人不能清償債務或有不能清償之
    虞者，得依本條例所定更生或清算程序，清理其債務。債務
    人無擔保或無優先權之債務總額未逾新臺幣一千二百萬元者
    ，於法院裁定開始清算程序或宣告破產前，得向法院聲請更
    生。債務人與金融機構協商成立者，不得聲請更生或清算，
    但因不可歸責於己之事由，致履行顯有重大困難者，不在此
    限。本條例施行前，債務人依金融主管機關協調成立之中華
    民國銀行公會會員辦理消費金融案件無擔保債務協商機制與
    金融機構成立之協商，準用前項之規定。消費者債務清理條
    例第2條第1項、第2項、第3條、第42條第1項及第151條第5
    項、第6項分別定有明文。次按法院開始更生程序之裁定，
    應載明其年、月、日、時，並即時發生效力。法院裁定開始
    更生或清算程序後，得命司法事務官進行更生或清算程序，
    同條例第45條第1項、第16條第1項前段亦有明文規定。
三、經查：
  (一)聲請人前於消費者債務清理條例施行前，依金融主管機關協
    調成立之中華民國銀行公會會員辦理消費金融案件無擔保債
    務協商機制，與債權銀行於95年11月13日成立協商，當時聲
    請人之無擔保債務總額為1,010,400元，雙方約定由聲請人
    自95年12月起，分120期，利率3.88%，每月清償10,172元，
    至全部清償為止，此有債務協商協議書及無擔保債務還款計
    劃表附卷可稽。又聲請人於前述協商成立後，曾依約繳納13
    期，於97年3月毀諾，未再履約，有債權人台北富邦商業銀
    行股份有限公司、國泰世華商業銀行股份有限公司、美商花
    旗銀行股份有限公司、香港商香港上海匯豐銀行股份有限公
    司、新加坡商星展銀行股份有限公司、中國信託商業銀行股
    份有限公司之陳報狀在卷可參，足認聲請人之無擔保或無優
    先權之債務總額確實未逾1,200萬元。
  (二)聲請人主張其債務總額未逾1,200萬元，平日在高雄縣大湖
    、路竹等夜市擺攤作生意，每月賺約2萬元等情，業據聲請
    人陳明在卷，並提出財團法人金融聯合徵信中心當事人查詢
    個人資料（信用報告）回覆書、財政部臺灣省南區國稅局綜
    合所得稅各類所得資料清單、財產歸屬資料清單、高雄縣大
    湖夜市、路竹夜市攤位證明等件為證，復經本院調取聲請人
    之勞保、健保及稅務電子閘門財產所得調件明細表在卷可稽
    。又聲請人前未曾經法院宣告清算程序或宣告破產，亦未曾
    依消費者債務清理條例或破產法之規定而受刑之宣告等情，
    亦有本院民事紀錄科查詢表、臺灣高等法院被告前案紀錄表
    附卷足憑。
  (三)查聲請人有3名未成年子女，長子丙○○為85年生，長女甲○○為87年生、次子乙○○為90年生，均尚未成年，有聲請
    人提出之戶籍謄本在卷可參，聲請人自承丙○○係由前妻扶
    養，自己僅負擔丙○○在南縣區漁會之保險費每月917元，
    另與配偶戊○○共同扶養甲○○、乙○○等語，準此，堪認
    聲請人與其配偶戊○○之收入除須支應自身生活費用外，尚
    須支應未成年子女甲○○、乙○○之扶養費用。又戊○○亦
    因積欠債務，與債權金融機構成立債務協商，約定每月須償
    還12,976元，其亦曾向本院提出更生之聲請（本院97年度消
    債更字第646號），於聲請狀中自承每月收入約2萬元。本院
    審酌聲請人與其配偶戊○○之收入、負債狀況，認此2人經
    濟能力相當，渠等各負2分之1之扶養費用，應屬合理。依行
    政院內政部所公告臺灣省低收入戶最低生活費，於96年度為
    每人每月9,509元、於97年度為每人每月9,829元之標準觀之
    ，聲請人於96年度每月必要生活費用為19,018元（9,509×2
    ＝19,018），於97年度每月必要生活費用為19,658元（9,82
    9×2＝19,658），以聲請人每月收入20,000萬元，扣除前述
    必要生活費用，顯然不足以負擔前述每月應償還金額10,172
    元。若聲請人須向他人借貸金錢或仰賴他人贈與金錢以償還
    其與債權銀行協商之每月應償還金額，因前述金錢來源終非
    經常性之所得，自無從期待聲請人得藉此繼續履行協商條件
    。而聲請人之謀生能力及工作收入不佳，致其履行顯有重大
    困難之情形，亦難謂係因可歸責於己之事由。故聲請人主張
    其毀諾係有不可歸責於己之事由，致履行上開協議有重大困
    難乙節，堪予採信。
四、綜上所述，聲請人為從事小規模營業活動之自然人，已達不
    能清償債務或有不能清償之虞之程度，其中無擔保或無優先
    權之債務在1,200萬元以下，之前雖與各債權銀行達成協議
    ，但因不可歸責於己之事由，致履行上開協議顯有重大困難
    ，且未經法院裁定開始清算程序或宣告破產，又查無消費者
    債務清理條例第6條第3項、第8條或第46條各款所定駁回更
    生聲請之事由存在，則聲請人聲請更生，應屬有據，爰裁定
    如主文。
中    華    民    國    98    年    6     月    2     日
                        民事第一庭  法  官  張婷妮
以上正本係照原本作成。
本件不得抗告。
本裁定已於98年6月2日上午10時公告。
中    華    民    國    98    年    6     月    2     日
                                    書記官  楊建新


司法院資訊處製作；財團法人民間司法改革基金會備份。
